ACORDAO-COMPLETO-2523937

ACÓRDÃO 909/2022 ATA 5/2022 - SEGUNDA CÂMARA

VISTOS, relatados e discutidos estes autos que, no presente momento, tratam de embargos de declaração opostos pela João Bosco Filho Sociedade de Advogados em face do Acórdão 18.927/2021 prolatado pela 2ª Câmara do TCU, ao apreciar a representação, com pedido de cautelar suspensiva, formulada pela ora embargante sobre os indícios de irregularidade na Licitação Eletrônica n.º 2020/03120 conduzida pela Diretoria de Suprimentos, Infraestrutura e Patrimônio do Banco do Brasil S.A. para a contratação de até 98 sociedades de advogados em prol dos serviços jurídicos extrajudiciais e judiciais nas áreas cível, trabalhista, administrativa, tributária e penal em todas as instâncias, com o julgamento pela melhor técnica, tendo a previsão de vigência do ajuste em 48 meses e a possibilidade de prorrogação até o limite de 60 meses sob o valor estimado de R$ 712.015.724,57;
ACORDAM os Ministros do Tribunal de Contas da União, reunidos em Sessão da 2ª Câmara, ante as razões expostas pelo Relator, em:
9.1. não conhecer dos supostos embargos de declaração opostos pela João Bosco Filho Sociedade de Advogados em face do Acórdão 18927/2021-TCU-Segunda Câmara, nos termos do art. 34 da Lei n.º 8.443, de 1992, e do art. 287 do RITCU, diante da evidente ausência de legitimidade da aludida entidade como parte no presente processo, para além da inexistência dos supostos vícios no referido acórdão; e
9.2. enviar a cópia do presente Acórdão, com o Relatório e a Proposta de Deliberação, à suposta embargante apontada pelo item 3 deste Acórdão, para ciência.

Embargos de declaração opostos pela João Bosco Filho Sociedade de Advogados em face do Acórdão 18.927/2021 prolatado pela 2ª Câmara do TCU, ao apreciar a representação, com pedido de cautelar suspensiva, formulada pela ora embargante sobre os indícios de irregularidade na Licitação Eletrônica n.º 2020/03120 conduzida pela Diretoria de Suprimentos, Infraestrutura e Patrimônio do Banco do Brasil S.A. para a contratação de até 98 sociedades de advogados em prol dos serviços jurídicos extrajudiciais e judiciais nas áreas cível, trabalhista, administrativa, tributária e penal em todas as instâncias, com o julgamento pela melhor técnica, tendo a previsão de vigência do ajuste em 48 meses e a possibilidade de prorrogação até o limite de 60 meses sob o valor estimado de R$ 712.015.724,57.

Segunda Câmara

Banco do Brasil S.A. (BB).

3. Embargante: João Bosco Filho Sociedade de Advogados (CNPJ 18.710.896/0001-68).

13.1. Ministros presentes: Augusto Nardes (na Presidência), Aroldo Cedraz e Antonio Anastasia.
13.2. Ministros-Substitutos presentes: Marcos Bemquerer Costa e André Luís de Carvalho (Relator).

ANDRÉ DE CARVALHO

Trata-se, no presente momento, de embargos de declaração opostos pela João Bosco Filho Sociedade de Advogados em face do Acórdão 18.927/2021 prolatado pela 2ª Câmara do TCU, ao apreciar a representação, com pedido de cautelar suspensiva, formulada pela ora embargante sobre os indícios de irregularidade na Licitação Eletrônica n.º 2020/03120 conduzida pela Diretoria de Suprimentos, Infraestrutura e Patrimônio do Banco do Brasil S.A. para a contratação de até 98 sociedades de advogados em prol dos serviços jurídicos extrajudiciais e judiciais nas áreas cível, trabalhista, administrativa, tributária e penal em todas as instâncias, com o julgamento pela melhor técnica, tendo a previsão de vigência do ajuste em 48 meses e a possibilidade de prorrogação até o limite de 60 meses sob o valor estimado de R$ 712.015.724,57.
2.	O aludido Acórdão 18.927/2021 teria sido proferido pela 2ª Câmara do TCU, em suma, nos seguintes termos:
" (...)  Considerando que o TCU deve conhecer, preliminarmente, da presente representação, por atender aos requisitos legais e regimentais de admissibilidade;
Considerando que a ora representante apontou, em síntese, a subsistência das seguintes falhas: (i) pontuação para a existência de sede ou filial da licitante na respectiva unidade da federação em cada lote licitado e a sua utilização como primeiro critério de desempate técnico; (ii) limitação temporal (últimos três anos) para os serviços atestados na pontuação técnica; (iii) pontuação do tempo de constituição da sede e da filial nas unidades da federação componentes do lote; (iv) limitação de cinco contratos por licitante vencedor; (v) possibilidade de suspensão temporária do contrato em função de a contratada ficar inadimplente com as suas obrigações trabalhistas e previdenciárias pertinentes ou de a contratada incorrer em conduta sancionável ou suscitadora de rescisão contratual; e (vi) subcontratação total ou parcial como hipótese de rescisão contratual;
Considerando que, no âmbito do TCU, ao avaliar os pressupostos da suscitada cautelar pleiteada pela ora representante (Peça 14) , a Selog pugnou pelo indeferimento do seu pedido ante a ausência do perigo na demora, sem prejuízo de anotar a necessidade de oitiva e diligência junto ao Banco do Brasil S.A., além da construção participativa para a deliberação do TCU; tendo o Ministro-Relator acolhido essa proposta (Peça 17) ;
Considerando que, por meio do Despacho acostado à Peça 27, foi promovido o indeferimento do novo pedido de cautelar suspensiva formulado pela ora representante (Peças 24 a 26) ante a necessidade de avaliar o reverso perigo na demora;
Considerando que, ao avaliar os esclarecimentos e os estudos colacionados pelo Banco do Brasil S.A. sobre as regras previstas no edital (Peças 45-53) , a Selog assinalou que subsistiria, apenas, a impropriedade pela adoção de critérios para a pontuação da proposta técnica e pela exclusão de advogados sócios no cômputo de pontos previstos para o Quesito 4 do item 11 do edital, sem prejuízo de, por outro lado, ressaltar a ausência de restrição à competitividade no certame, pois teria contado com a ampla participação de licitantes a partir da apresentação de 1.502 propostas, tendo a unidade técnica apresentado, nesse sentido, as seguintes informações:
' (...) 39. Em consulta ao site de processamento do certame (www.licitacoes-e.com.br, licitação 845239) , observa-se que foi concluída a fase de acolhimento de propostas, no dia 29/6/2021. Consta no site, para cada lote licitado, num total de 23 lotes, a relação de propostas apresentadas. Nelas verifica-se quantidade razoável de interessados:
	Lote
	Número de propostas*
	Referência (peça 44) 

	1
	53
	p. 8 a 19

	2
	53
	p. 20 a 31

	3
	52
	p. 32 a 43

	4
	57
	p. 44 a 56

	5
	64
	p. 57 a 70

	6
	70
	p. 71 a 86

	7
	61
	p. 87 a 100

	8
	61
	p. 101 a 114

	9
	61
	p. 115 a 128

	10
	62
	p. 129 a 142

	11
	59
	p. 143 a 155

	12
	63
	p. 156 a 169

	13
	70
	p. 170 a 185

	14
	67
	p. 186 a 200

	15
	63
	p. 201 a 214

	16
	64
	p. 215 a 228

	17
	63
	p. 229 a 242

	18
	74
	p. 243 a 258

	19
	68
	p. 259 a 274

	20
	82
	p. 275 a 293

	21
	81
	p. 294 a 311

	22
	75
	p. 312 a 328

	23
	79
	p. 329 a 346

*Foram excluídas propostas com situação 'desistida'.
40. Nesse sentido, o Banco do Brasil informou que, no total, foram apresentadas 1.502 propostas (peça 28, p. 41) , em conformidade com o somatório levantado à peça 44, indicado na tabela acima. Assim, a princípio, ainda que com quesito que pontua, na proposta técnica, a existência de escritórios físicos nas UF, observa-se considerável competitividade, o que corrobora as justificativas apresentadas pela UJ.';
Considerando que, após a análise final do feito à Peça 56, a Selog anotou a parcial procedência da presente representação com vistas a promover o envio de ciência preventiva e corretiva, nos termos do art. 9º, I, da Resolução TCU n.º 315, de 2020, para que o Banco do Brasil S.A. atente para a necessidade de evitar a futura ocorrência das falhas ora identificadas na Licitação Eletrônica n.º 2020/03120, promovendo, enfim, o subsequente arquivamento deste feito;
Considerando, portanto, que o TCU pode incorporar o parecer da unidade técnica a estas razões de decidir;
Os Ministros do Tribunal de Contas da União, reunidos em Sessão da 2ª Câmara, ACORDAM, por unanimidade, com fundamento nos arts. 143, inciso V, alínea 'a', 235, 237, inciso VI e parágrafo único, e 250, inciso I, do Regimento Interno do TCU, aprovado pela Resolução n.º 246, de 2011, em conhecer da presente representação para, no mérito, assinalar a sua parcial procedência, diante dos elementos de convicção até aqui obtidos pelo TCU, sem prejuízo de, em sintonia com os pareceres emitidos neste processo, prolatar as providências abaixo fixadas pelo item 1.8 deste Acórdão:
 (...) 1.8. Providências:
1.8.1. promover o envio de ciência preventiva e corretiva, nos termos do art. 9º, I, da Resolução TCU n.º 315, de 2020, para que o Banco do Brasil S.A. adote as medidas cabíveis com vistas a evitar a repetição de falhas semelhantes às ora identificadas no edital da Licitação Eletrônica n.º 2020/03120 em face, especialmente, das seguintes impropriedades:
1.8.1.1. adoção de critérios para a pontuação da proposta técnica, representando 45% do total possível de pontos, já que seriam pontuadas apenas as experiências profissionais técnicas inferiores a 3 anos, sem que as experiências profissionais superiores a 3 anos fossem também pontuadas, ainda que em menor quantitativo, avaliando a relevância de experiências mais recentes em função das alterações legislativas, pois isso ofenderia os princípios da isonomia e competitividade, além de contrariar a jurisprudência firmada pelo TCU a partir, por exemplo, do Acórdão 4478/2019-TCU-Segunda Câmara, e do Acórdão 6164/2011-TCU-Primeira Câmara; e
1.8.1.2. exclusão de advogados sócios no cômputo de pontos, como previsto no Quesito 4 do item 11 do edital, pois, tendo o propósito de avaliar a estrutura do escritório, esse critério resultaria em tratamento não isonômico entre os interessados em suas pontuações finais, afrontando os princípios da igualdade e da competitividade previstos no art. 31 da Lei n.º 13.303, de 2016, além da busca pela proposta mais vantajosa para a administração pública;
1.8.2. enviar a cópia do presente Acórdão, com a cópia do parecer da unidade técnica, à ora representante, para ciência, e ao Banco do Brasil S.A., para ciência e efetivo cumprimento do item 1.7.1 deste Acórdão; e
1.8.3. promover o arquivamento do presente processo."
3.	Inconformada, todavia, por intermédio de seus advogados, a João Bosco Filho Sociedade de Advogados acostou os seus embargos de declaração à Peça 65 sob o pretexto de que o aludido Acórdão 18927/2021-TCU-Segunda Câmara, padeceria de obscuridades e omissões, tendo argumentado para tanto, em síntese, que o acordão teria deixado de abordar objetivamente as impugnações e os pedidos expressamente elencados pela então representante, a despeito de assinalar a parcial procedência da representação.
4.	Foi apensado ao presente feito, contudo, o TC Processo 026.010/2021-6, tratando de representação, com pedido de cautelar suspensiva, formulada pela Shcaira Advogados Associados sobre os indícios de irregularidade na aludida Licitação Eletrônica n.º 2020/03120 conduzida pela Diretoria de Suprimentos, Infraestrutura e Patrimônio do Banco do Brasil S.A., tendo o Ministro-Relator promovido o seu encerramento pelo definitivo apensamento ao presente feito, nos termos dos arts. 36 e 37 da Resolução TCU n.º 259, de 2014, sem prejuízo de determinar a conjunta avaliação sobre os suscitados indícios de irregularidade.
É o Relatório.

João Bosco Won Held Gonçalves de Freitas Filho (OAB/RJ 131.907), entre outros, representando a João Bosco Filho Sociedade de Advogados.

Não atuou.

EMBARGOS DE DECLARAÇÃO. REPRESENTAÇÃO. ACÓRDÃO 18.927/2021-2ª CÂMARA. EVIDENTE AUSÊNCIA DE LEGITIMIDADE DA SUPOSTA EMBARGANTE, ALÉM DA MERA TENTATIVA DE INDEVIDA REDISCUSSÃO DE MÉRITO DO FEITO PELA ESTREITA VIA DOS EMBARGOS. NÃO CONHECIMENTO.

REPRESENTAÇÃO (REPR)

Secretaria de Controle Externo de Aquisições Logísticas (Selog).

Trata-se, no presente momento, de embargos de declaração opostos pela João Bosco Filho Sociedade de Advogados em face do Acórdão 18.927/2021 prolatado pela 2ª Câmara do TCU, ao apreciar a representação, com pedido de cautelar suspensiva, formulada pela ora embargante sobre os indícios de irregularidade na Licitação Eletrônica n.º 2020/03120 conduzida pela Diretoria de Suprimentos, Infraestrutura e Patrimônio do Banco do Brasil S.A. para a contratação de até 98 sociedades de advogados em prol dos serviços jurídicos extrajudiciais e judiciais nas áreas cível, trabalhista, administrativa, tributária e penal em todas as instâncias, com o julgamento pela melhor técnica, tendo a previsão de vigência do ajuste em 48 meses e a possibilidade de prorrogação até o limite de 60 meses sob o valor estimado de R$ 712.015.724,57.
2.	Ocorre, todavia, que esses supostos embargos não merecem ser preliminarmente conhecidos pelo TCU, por desatenderem aos requisitos legais e regimentais de admissibilidade, até porque, tendo formulado a representação com fundamento no art. 87, § 2º, da Lei 13.303, de 2016, e no art. 237, VII, do RITCU (Peças 1-5) , a João Bosco Filho Sociedade de Advogados não figuraria necessariamente como parte na correspondente representação, não devendo ela intentar, ainda, a inadequada interferência sobre a necessária apuração de todos os fatos com vistas ao melhor deslinde do feito.
3.	Eis que, ao avaliar, contudo, as supostas falhas suscitadas no bojo desta representação frente os esclarecimentos e os estudos colacionados pelo Banco do Brasil S.A. sobre as regras previstas no edital (Peças 45-53) a partir de prévia oitiva e diligência junto ao Banco do Brasil S.A., além da construção participativa para a deliberação do TCU, a Selog teria analisado a eventual procedência sobre os indícios de irregularidade aventados pela então representante e, assim, assinalado que subsistiria, apenas, a impropriedade pela adoção de critérios para a pontuação da proposta técnica e pela exclusão de advogados sócios no cômputo de pontos previstos para o Quesito 4 do item 11 do edital, sem prejuízo de, por outro lado, ressaltar a ausência de restrição à competitividade no certame, pois teria contado com a ampla participação de licitantes a partir da apresentação de 1.502 propostas (Peças 56 e 57) .
4.	Sob esse prisma, ao incorporar o parecer da unidade técnica como razões de decidir, a 2ª Câmara do TCU teria prolatado o Acórdão 18.927/2021 (Peça 58) no sentido de conhecer da presente representação para, no mérito, assinalar a sua parcial procedência, sem prejuízo de promover o envio de ciência preventiva e corretiva, nos termos do art. 9º, I, da Resolução TCU n.º 315, de 2020, para que o Banco do Brasil S.A. adotasse as medidas cabíveis com vistas a evitar a repetição de falhas semelhantes às ora identificadas no edital da Licitação Eletrônica n.º 2020/03120, promovendo, assim, o subsequente arquivamento deste feito.
5.	Bem se sabe que, em sintonia com a jurisprudência fixada pelo TCU a partir, por exemplo, dos Acórdãos 294/2016 e 731/2019, do Plenário, não subsistiria a suposta omissão ou contradição, nem mesmo a eventual obscuridade, em face de a correspondente matéria ter sido efetivamente analisada no parecer da unidade técnica, com a subsequente incorporação expressa desse parecer como razões de decidir para a prolação do aludido acórdão.
6.	Para além, então, da evidente ausência de legitimidade da suposta embargante e de não ter evidenciado os supostos vícios no referido Acórdão 18927/2021-TCU-Segunda Câmara, restaria apenas a tentativa de promover a indevida rediscussão de mérito do feito pela estreita via destes embargos de declaração, a despeito de os embargos não servirem como a via adequada para essa finalidade em consonância, assim, com a jurisprudência firmada pelo TCU a partir, por exemplo, dos Acórdãos 2.062/2015, 2.635/2015 e 294/2016, do Plenário, e com a jurisprudência fixada pelo Superior Tribunal de Justiça a partir, por exemplo, do EDcl Resp 351490 no DJ de 23/09/2002, além da jurisprudência fixada pelo Supremo Tribunal Federal em face, por exemplo, do RE 776045 AgR-ED no DJe de 14/12/2016.
7.	Os presentes embargos deveriam, pois, ter sido manejados para corrigir a eventual obscuridade, omissão ou contradição na aludida deliberação do TCU, mas não para intentar o novo julgamento das questões já debatidas pelo Tribunal, até porque deveriam servir apenas para esclarecer, interpretar ou completar o pronunciamento anteriormente emitido pelo TCU em benefício da melhor compreensão ou inteireza da deliberação em sintonia, por exemplo, com o Acórdão 434/2018-TCU-Plenário; ficando evidente, todavia, que, no presente momento, a suposta embargante buscaria apenas rediscutir indevidamente o mérito do correspondente feito.
8.	Diante, portanto, dos elementos de convicção até aqui obtidos neste processo, a partir da evidente ausência de legitimidade da João Bosco Filho Sociedade de Advogados, para além da inexistência dos supostos vícios no referido Acórdão 18927/2021-TCU-Segunda Câmara, o TCU não deve sequer conhecer desses supostos embargos de declaração.
Ante o exposto, pugno pela prolação do Acórdão ora submetido a este Colegiado.
TCU, Sala das Sessões, em 8 de março de 2022.
Ministro-Substituto ANDRÉ LUÍS DE CARVALHO 
Relator